【裁判字號】    98,訴,2436
【裁判日期】    990820
【裁判案由】    第三人異議之訴
【裁判全文】
臺灣臺中地方法院民事判決  98年度訴字第2436號
原      告  江連旺
訴訟代理人  曹宗彝律師
複代理人    鄭崇煌律師
被      告  江宗輝
當事人間第三人異議之訴事件，本院於民國99年7月29日言詞辯
論終結，判決如下：
    主    文
確認被告江宗輝名下在第三人東寅建設有限公司之出資額新台幣
伍佰陸拾萬元，為原告所有。
被告江宗輝應將名下第三人東寅建設有限公司之出資額新台幣伍
佰陸拾萬元，移轉登記與原告。
訴訟費用由被告負擔。
    事實及理由
壹、程序方面：
一、按定法院之管轄，以起訴時為準，民事訴訟法第27條定有明
    文。故依起訴時之情事法院有管轄權者，縱令以後定管轄之
    情事有變更，該法院亦不失其管轄權（最高法院22年抗字第
    391號判例參照）。本件原告起訴時係依強制執行法第15條
    規定提起本件訴訟，本院對於本件訴訟為有管轄權，自無疑
    義，雖原告嗣於民國(下同)98年12月10日將第一項聲明撤回
    ，惟揆之前揭最高法院判例說明，本院就本事件之管轄權不
    因原告於起訴後撤回變更聲明而受影響，是被告聲請移轉管
    轄，核非有據，先予敘明。
二、按訴狀送達後，原告不得將原訴變更或追加他訴。但請求之
    基礎事實同一者、不甚礙被告之防禦及訴訟之終結者，不在
    此限。按原告於判決確定前，得撤回訴之全部或一部。但被
    告已為本案言詞辯論者，應得其同意。訴之撤回，被告於期
    日到場，未為同意與否之表示者，自該期日起，10日內未提
    出異議者，視為同意撤回。民事訴訟法第255條第1項第2、7
    款及第262條第1項、第4項分別定有明文。原告提起本件民
    事訴訟原聲明請求：「(1)鈞院98年度司執字第351190 號執
    行事件就被告即債務人江宗輝在第三人東寅建設有限公司之
    出資額，所為強制執行程序應予撤銷。(2)確認被告江宗輝名
    下在第三人東寅建設有限公司之出資額新台幣(下同)560 萬
    元，為原告所有。」嗣於訴訟中98年12月10日將原第一項聲
    明撤回，並將聲明變更為如後述，被告雖未當庭表示同意，
    然被告10日內未提出異議，嗣雖不同意原告之訴之變更、追
    加，惟其均係就被告於東寅建設有限公司之出資額有所爭執
    ，惟原告訴之變更、追加之基礎事實均為同一，於被告防禦
    及訴訟終結無礙，依前揭規定，本院自應予以准許，合先敘
    明。
三、按確認法律關係之訴，非原告有即受確認判決之法律上利益
    者，不得提起之；確認證書真偽或為法律關係基礎事實存否
    之訴，亦同。民事訴訟法第247條第1項定有明文。又所謂「
    即受確認判決之法律上利益」，係指因法律關係之存否不明
    確，致原告在私法上之地位有受侵害之危險，而此項危險得
    以對於被告之確認判決除去者而言（參最高法院42年台上字
    第1031號、52年台上字第1240號判例意旨）。本件原告起訴
    主張被告名下在東寅建設有限公司（下稱東寅公司）之出資
    額560萬元，實為原告出資借名登記在被告名下，該出資實
    為原告所有，惟為被告否認，使原告法律上之地位受有不明
    之危險，此等危險自得依確認判決加以除去，是原告提起本
    件確認之訴，有即受確認判決之法律上利益，先予敘明。
貳、實體方面：
一、原告起訴主張：原告為被告之父，於民國（下同）82年間申
    請設立東寅公司時，東寅公司全部出資額均為原告所有，原
    告以借名方式，以原告之子女江宗煙（長子）、江宗星（次
    子）、江宗輝（三子即被告）、江秀春（長女)及長媳柯慕
    君等人之名義為東寅公司之股東，成立東寅公司。嗣東寅公
    司雖先後辦理減資、增資，惟被告江宗輝於增資時繳納之股
    款，仍係原告所出資，是東寅公司之出資額560萬元確僅係
    原告借名登記於被告江宗輝名下，原告為實際所有權人等語
    。並聲明：(一)確認被告名下在第三人東寅公司之出資額560
    萬元，為原告所有。(二)被告應將名下東寅公司之出資額560
    萬元，移轉登記與原告。
二、被告則以：
  (一)東寅公司被告名下之出資額為被告所有，並非原告借名登記
    被告名下，被告係東寅公司之股東且實際經營東寅公司，82
    年8月5日被告籌設東寅公司，於台中第五信用合作社開立戶
    名東寅公司籌備處江宗輝之帳戶，並將公司資本額2500萬元
    存入上開帳戶，被告出資500萬元，東寅公司設立後，由被
    告擔任公司董事執行業務並為公司負責人，經營建設業務，
    嗣後東寅公司於92年12月23日經全體股東同意減資1700萬元
    ，減資後被告剩餘之出資額為160萬元，仍擔任董事執行業
    務並為公司負責人，92年12月24日東寅公司經全體股東同意
    增資1700萬元，被告出資400萬元，因此增資後被告出資共
    560萬元。
  (二)被告代表東寅公司向台中市政府提出申請「台中市○○路停
    86福星立體停車場（B.O.T）興建營運」乙案，並由被告於
    93年9月7日親自出席參加該案之台中市政府民間參與公共建
    設甄審委員會會議提出並說明營運計畫，使東寅公司取得「
    台中市○○路停86福星立體停車場（B.O.T）興建營運計畫
    」之最優申請人，並代表公司與台中市政府進行議約程序，
    與台中市政府簽訂「台中市○○路停86福星立體停車場興建
    營運計畫契約」及「台中市公有土地租賃契約」，並於94年
    4月15日公證在案，取得上開停車場營運權30年。隨後於94
    年7月14日為上開停車場營運計畫，被告代表東寅公司向三
    信商業銀行申辦融資貸款2905萬元，該銀行徵信結果記載被
    告為東寅公司主要經營者，被告亦擔任上開融資貸款2905萬
    元之連帶保證人，被告確實經營東寅公司，絕非原告所稱其
    借名登記之股東等語置辯。
  (三)聲明：原告之訴駁回。
三、不爭執事項：
  (一)東寅公司於82年間設立時公司資本額為2500萬元，股東名簿
    記載之股東為江宗煙、江宗星、江宗輝、江秀春及柯慕君5
    人，且每人之出資額均為500萬元。
  (二)東寅公司於92年12月23日辦理減資，減少資本1700萬元，依
    各股東原出資額比例減少，減資後東寅公司資本總額為800
    萬元。嗣於92年12月24日增加資本1700萬元，登記江宗輝出
    資400萬元，江宗星出資300萬元，江秀春出資400萬元，陳
    秀如出資600萬元，增資後東寅公司資本總額為2500萬元。
    經上開增減資後，登記東寅公司之董事、股東之出資額江宗
    煙為1 60萬元、江宗星為4 60萬元、江宗輝560萬元、江秀
    春560萬元、柯慕君160萬元、陳秀如600萬元。
四、本件兩造爭執在於東寅公司是否為原告於82年間借用被告、
    第三人江宗煙、江宗星、江秀春及柯慕君等5人名義所設立
    登記？設立當時被告登記之出資額500萬元為何人所支付？
    東寅公司實際上為何人所經營？東寅公司於92年12月24日增
    資時，被告之登記出資額400萬元，實際為何人所支付？茲
    詳述如下：
  (一)原告主張：其於82年間申請設立東寅公司時，東寅公司全部
    出資額均為原告所有，原告以借名方式，以原告之子女江宗
    煙（長子）、江宗星（次子）、江宗輝（三子即被告）、江
    秀春（長女)及長媳柯慕君等人之名義為東寅公司之股東，
    成立東寅公司，資本額2500萬元，而股東名簿記載之股東為
    江宗煙、江宗星、江宗輝、江秀春及柯慕君5人，且每人之
    出資額均為500萬元，並以被告掛名董事長，然東寅公司實
    際上為原告所出資經營，業據原告提出東寅公司台中市第五
    信用合作社00000000000000號存摺節本1份為證，審諸東寅
    公司台中市第五信用合作社00000000000000號存摺節本1份
    ，82年8月5日2500萬元資本係以一筆現金入，而該筆金額為
    原告所存入，東寅公司登記名義之股東未有出資一節，業經
    證人江宗煙、江宗星、柯慕君、江秀春於本院99年1月18日
    言詞辯論期到庭陳證甚明，且互核大致相同，按江宗煙、江
    宗星、柯慕君、江秀春均是登記之原始股東，且其等股權與
    被告同為出資500萬元，其等對東寅公司之登記股權與被告
    相同，如其等與被告確有共同出資設立東寅公司，其等何會
    自承登記之股權為原告所有，而為自己不利益之陳述，其等
    證詞應非偏坦原告之詞，而係陳述實情，顯見原告主張之事
    實，應可採信。
  (二)又被告自承於81年至82年間，工作不穩定，月薪約為3、4萬
    元（詳本院99年3月25日言詞辯論筆錄），以此計算被告年
    薪至多亦僅約50萬元，則被告如何以此等收入，而得以向第
    三人何得旺借貸超過其年薪十倍即500萬元款項，並擔任另
    筆2500萬元之保證人，衡情論理，均概無可能。且被告所提
    出500萬元借據為影本，非正本，原告否認其形式及實質之
    真正性，而系爭借據上僅有借款人與保證人簽名，無貸與人
    簽名，與經驗及論理法則相悖，尚難為有利於被告之證據。
    又被告稱已還何得旺500萬元，惟並未提出係於何時？何種
    方式清償之證明以實其說，其抗辯實難採信。被告就其確有
    出資500萬元參與東寅公司之設立事實，既未能舉積極證據
    以資證明，則被告抗辯：其於東寅公司設立之初有出500萬
    元，自難遽採。是原告主張東寅公司係原告於82年間借用被
    告、第三人江宗煙、江宗星、江秀春及柯慕君等5人名義所
    設立登記，設立當時被告登記之出資額500萬元為原告所支
    付，東寅公司實際上為原告所經營，應屬真實可採。
  (三)東寅公司於92年12月23日辦理減資，減少資本1700萬元，依
    各股東原出資額比例減少，減資後東寅公司資本總額為800
    萬元。嗣於92年12月24日由原告再提出1700萬元匯入東寅公
    司增加資本1700萬元，並登記江宗輝出資400萬元，江宗星
    出資300萬元，江秀春出資400萬元，陳秀如出資600萬元，
    增資後東寅公司資本總額為2500萬元。經上開增減資後，登
    記東寅公司之董事、股東之出資額江宗煙為1 60萬元、江宗
    星為460萬元、江宗輝560萬元、江秀春560萬元、柯慕君160
    萬元、陳秀如600萬元等事實，業據原告所陳明，且有證人
    江秀春所提出之東寅公司92年度增資流程表1份、三信商業
    銀行03678帳戶、三信商業銀行77889帳戶、三信商業銀行10
    079帳戶、玉山銀行81426帳戶、台新銀行0000000帳戶、台
    新銀行0000000帳戶交易資料各1份為證。審諸上開帳戶交易
    明細，其中原告於92年12月24日當日分別自三信商業銀行03
    678帳戶提領390萬元、自三信商業銀行77889帳戶提領280萬
    元、自三信商業銀行10079帳戶提領600 萬元（並逕匯入東
    寅公司三信商業銀行0000000000帳戶）、玉山銀行8142 6帳
    戶轉帳200萬元、自台新銀行0000000帳戶提領現金100萬元
    、自台新銀行0000000帳戶提領現金100萬元之紀錄；證人江
    秀春到庭陳證：原告於92年12月24日領取前開款項，加上現
    金30萬元，合計1700萬元，作為股東1700 萬元增資款，並
    以被告、江宗星、江秀春、陳秀如名義作帳存入東寅公司三
    信商業銀行0000000000帳戶作為增資款，其時間吻合，金額
    相符；再審諸當日存款存入憑條3份（被告、江秀春、江宗
    星各200萬元），係由證人江秀春辦理書寫等情，亦經江秀
    春到庭陳證甚明（詳本院99年5月6日言詞辯論筆錄），並有
    存款存入憑條3份，在卷可稽，而於92年12 月24日確有一筆
    200萬元之現金由台新銀行匯至東寅公司三信商業銀行00000
    00000帳戶，亦有台新銀行99年3月2日台新作文字第9902839
    號函文1份，在卷可稽，更明證人江秀春陳證92年12月24日
    東寅公司增資1700萬元，亦是原告提出資金辦理並借名登記
    在江宗煙、江宗星、被告、江秀春、柯慕君、陳秀如等人名
    下之事實為真。原告主張東寅公司現登記在被告名下之股權
    560萬元，實為原告所出資借名登記在被告名下，應屬可採
    。被告抗辯：92年12月24日其有提出400 萬元參與增資一節
    ，未提出積極出資據證，以供憑參，實難以被告片面之詞，
    即遽認為真實。
  (四)至被告提出其代東寅公司向台中市政府提出申請「台中市○
    ○路停86福星立體停車場(B.O.T)興建營運」等參與東寅公
    司營運一節，按被告為原告之子，既同意借名登記為東寅公
    司股東並擔任董事長，客觀上自應以被告為東寅公司之代表
    人，東寅公司對外營運原告委由被告出面代東寅公司從事法
    律行為，本符常情，惟被告就其有出資認股及參與增資等事
    實，均無法舉證證明，已如前述，自難因被告曾以東寅公司
    代表人身份從事經營活動，即認被告確有出資認股之事實存
    在。是被告抗辯其有代東寅公司參與公司經營，即表示其確
    有出資，亦難採信，併此敘明。
  (五)系爭登記於被告名下東寅公司之出資額560萬元（即股權560
    萬元），實為原告之出資而借名登記於被告名下，則原告起
    訴請求確認被告名下在東寅公司之出資額560萬元，為原告
    所有，為有理由；又受任人因處理委任事務，所收取之金錢
    、物品及孳息，應交付於委任人。受任人以自己之名義，為
    委任人取得之權利，應移轉於委任人。民法第541條定有明
    文，系爭登記於被告名下東寅公司之出資額560萬元既為原
    告借名登記於被告名下，則兩造間有借名登記之委任契約，
    依上開民法第541條規定，被告應將以自己之名義，為原告
    取得之權利，應移轉於原告，是原告起訴請求被告應將名下
    東寅公司之出資額560萬元，移轉登記與原告，於法有據。
五、綜上所述，原告起訴請求確認被告名下在東寅公司之出資額
    560萬元，為原告所有，為有理由；且本於民法第541條規定
    起訴請求被告應將名下東寅公司之出資額560萬元，移轉登
    記與原告，均有理由，應予准許。
六、本件事證已臻明確，兩造其餘攻擊防禦方法及舉證，於判決
    結果無影響，毋庸一一論列，附此敘明。
七、訴訟費用負擔之依據：民事訴訟法第78條。
中    華    民    國    99    年     8    月    20   日
                  民事第二庭    法  官  涂秀玲
正本係照原本作成。
如對本判決上訴，須於判決送達後20日內向本院提出上訴狀。
中    華    民    國    99    年     8    月    20   日
                                書記官  鐘麗芳

司法院資訊處製作；財團法人民間司法改革基金會備份。
